臺灣板橋地方法院刑事判決　　　　　　　　　　　　　九十一年度易字第七三三號
　　公　訴　人　臺灣板橋地方法院檢察署檢察官
　　被　　　告　乙○○
　　被　　　告　甲○○○
右列被告因詐欺案件，經檢察官提起公訴（九十年度偵字第一九七○三號），本院判
決如左：
    主  文
甲○○○連續意圖為自己不法之所有，以詐術使人將本人之物交付，處有期徒刑貳年
。
乙○○無罪。
    事  實
一、甲○○○基於意圖為自己不法之所有之概括犯意，以自己擔任會首之方式，明知
    無償付能力，仍藉由以會養會之方式，分別於民國（下同）八十八年五月間及八
    十六年十月間召集下列每會分別為新台幣（下同）三萬元、二萬元之內標型民間
    互助會，並於辦理互助會投標事務之際，連續利用會員未集合至開標地點共同開
    標之機會，連續向其他會員以口頭宣稱何人標金最高，而以冒用他人名義得標之
    方式，使活會會員信以為真，陷於錯誤而陸續交付會款，甲○○○乃藉此詐得如
    附件債權人清冊明細之會款，其冒標及詐騙財物之行為、方式如下：
    （一）於八十八年五月間召集互助會，由甲○○○任會首，期間自八十八年五月
          十五日起至九十一年三月十五日止，每期會款為三萬元，連會首共三十五
          名活會，標會地點為：臺北縣永和市○○路二０一巷二十九號，至九十年
          二月十五日即宣告停止標會，尚有活會會員十四名，甲○○○連續向其他
          會員以口頭宣稱何人標金最高，而冒用「陳秋妹、陳憶萍、陳素娥、陳寶
          珠、林建玲、開倫（簡清石）二會、信泰（劉鴻彬）二會、丙○○、吳金
          聰、洪碧月」，共十人十二會之名義得標，向不知情之活會會員收取扣除
          標息以外之會款，使活會會員信以為真，陷於錯誤而陸續交付會款予林呂
          鳳嬌，連續詐取財物得逞。
    （二）於八十六年十月間召集互助會，由甲○○○任會首，期間自八十六年十月
          二十日日起至九十年年二月二十日止，每期會款為二萬元，連會首共四十
          一名活會，標會地點為：臺北縣永和市○○路二０一巷二十九號，林呂鳳
          交連續向其他會員以口頭宣稱何人標金最高，而冒用「王希和、開倫（簡
          清石）、梁媽媽、丙○○（二會）」，共四人五會之名義得標，向不知情
          之活會會員收取扣除標息以外之會款，使活會會員信以為真，陷於錯誤而
          陸續交付會款予甲○○○，連續詐取財物得逞。
    嗣於九十年二月間因甲○○○週轉不靈，進而倒會並逃匿無蹤後，丙○○及丁○○○等活會會員始知受騙。
二、案經告訴人丙○○及丁○○○訴由台灣板橋地方法院檢察官偵查起訴。
    理  由
壹、有罪部分：
一、右揭事實，業據被告甲○○○於偵查中及本院審理時均坦承不諱。核與告訴人丙○○、丁○○○指訴情節相符，並經證人江陳秋妹、許洪碧月於偵查時證述屬實
    ，復有告訴人所提出互助會單二紙、得標整理資料一份、被告與其夫乙○○所簽
    立之協議書、委任授權書、債權人清冊一份附卷可稽。本件事證明確，被告犯行
    ，洵堪認定。
二、被告甲○○○冒用會員之名義向各活會會員詐取會款（按民間互助會，均僅係會
    首與各個會員間成立契約關係，不論何人得標，會首對於已領取會款會員即死會
    會員，均得請求給付該次會應繳會款，會首冒他人名義標會，僅活會會員為被害
    人），自足生損害於被冒名之會員及其他活會會員。核被告甲○○○所為，係犯
    刑法第三百三十九條第一項之罪。又被告甲○○○先後多次詐欺取財犯行，均時
    間緊接，手段相同，所犯復係構成要件相同罪名，顯係基於概括犯意反覆為之，
    應依連續犯規定論以一罪，並加重其刑。爰審酌被告甲○○○之素行狀況，與其
    犯罪之動機、手段、詐騙之金額、犯罪後態度不佳，及倒會時間已長達一年半餘
    ，迄今尚未賠償被害人款項等一切情狀，量處如主文所示之刑。
貳、無罪部分：
一、公訴意旨另以：被告乙○○與甲○○○係夫妻，共同基於意圖為自己不法所有之
    概括犯意，由甲○○○任會首，乙○○負責收取標金、交付得標會款事宜，二人
    明知無償付能力，仍以以會養會方式，分別於八十八年五月間召集三萬元之互助
    會，於八十六年十月間召集二萬元之互助會，連續向其他會員以口頭宣稱何人標
    金最高，而以冒用「陳秋妹、陳憶萍、陳素娥、陳寶珠、林建玲、開倫（簡清石
    ）二會、信泰（劉鴻彬）二會、丙○○、吳金聰、洪碧月」，共十人十二會之名
    義冒標三萬元之互助會，繼而連續冒用「王希和、開倫（簡清石）、梁媽媽、丙○○二會」，之名義冒標共四人五會之二萬元之互助會，使活會會員信以為真，
    陷於錯誤而交付會款予甲○○○與乙○○，詐取財物，嗣因九十年初倒會並逃匿
    無蹤後，丙○○及羅廖秀相等活會會員始知受騙，因認被告乙○○亦涉犯刑法第
    三百三十九條第一項之詐欺取財罪嫌云云。
二、按犯罪事實應依證據認定之，無證據不得推定其犯罪事實，刑事訴訟法第一百五
    十四條定有明文。次按刑法第三百三十九條第一項詐欺取財罪之成立，係以行為
    人意圖為自己或第三人不法之所有，以詐術使人將本人或第三人之物交付為要件
    ，此觀該條項規定自明。是詐欺取財罪之成立，必須行為人有施用詐術之行為，
    且被害人因此詐術而陷於錯誤，始足當之。且為刑事訴訟法上證明之資料，無論
    其為直接證據或間接證據，均須達於通常一般之人均不致於有所懷疑，而得確信
    其為真實之程度，始得據為有罪之認定，若其關於被告是否犯罪之證明未能達此
    程度，而有合理性懷疑之存在，致使無從形成有罪之確信，根據「罪證有疑，利
    於被告」之證據法則，即不得遽為不利於被告之認定，此觀諸最高法院七十六年
    臺上字第四九八六號判例意旨自明。又按犯罪事實之認定，應憑真實之證據，倘
    證據是否真實尚欠明顯，自難以擬制推測之方法，為其判斷之基礎，最高法院著
    有五十三年臺上字第六五六號判例可資參照。
三、公訴人認被告乙○○涉嫌與被告甲○○○共犯詐欺財罪嫌，無非係以被告乙○○
    於偵查中對於冒標情事瞭解甚深並詳加解釋，且於倒會後與被告甲○○○共同協
    議還款事宜及開立協議書，以及告訴人之指述，且被告乙○○與甲○○○既為夫
    妻，進而推認被告乙○○亦涉犯前開詐欺罪嫌。訊據被告乙○○固坦承有時幫忙
    收取會款之事實，惟堅決否認有何與甲○○○共犯詐欺取財犯行，堅稱：伊與甲○○○雖係夫妻，然標會事情均由甲○○○負責，伊直至九十年二月才知此事，
    因為覺得對家裡財務有責任，所以事後出面解決等語。
四、本院經查：
（一）告訴人丁○○○、丙○○等人於偵查中具狀指陳係會首甲○○○有冒標前開互
      助會之情事，並未指訴被告乙○○有冒標行為，僅陳稱被告乙○○有時會收受
      會款，即指訴被告乙○○係被告甲○○○冒標之共犯，容有未洽。且查同案被
      告甲○○○迭於偵查及本院審理時均供稱被告乙○○並不知有冒標之情事等語
      在卷（見偵卷第四十二頁、本院九十一年四月十日訊問筆錄），則是否僅得以
      被告乙○○曾收受會款一事，即得遽以推論被告乙○○得知甲○○○冒標乙節
      ，即有疑問。
（二）而本件互助會之開標均係由會首甲○○○主持，除業據告訴人等人具狀陳述甚
      明，同案被告甲○○○並已供述在卷外，並經告訴人丁○○○於警訊中表明「
      沒有親自到場投標，是甲○○○主持」（見偵卷第八頁背面），而告訴人丙○○表示「沒有投標過，是甲○○○、乙○○主持投標」（見偵卷第十頁背面）
      ，其既未曾投標，亦未曾親睹被告乙○○主持開標事宜。且縱有會員得標者，
      亦表示「得標後，直接給會首錢，口頭上得標，沒有任何單據收據」，其亦未
      指述被告乙○○有何參與開標冒標之行為，業經證人許洪碧月於偵查中結證屬
      實（見偵卷第四十頁背面）。足見並無確實之證據證明被告乙○○曾經親自主
      持投標事宜，遑論有何積極證據證明被告乙○○有參與共同被告甲○○○冒標
      之犯行。
（三）另本件互助會之開標均係由會首甲○○○主持，被告乙○○既從未參與主持開
      標過，且僅係週轉不靈倒會後，單純提供其名義下之財產，並積極與債權人等
      協議賠償事宜，並簽立協議書等書據，表明其願意分擔其妻之債務，亦無證據
      證明被告乙○○於之前即知悉甲○○○藉由以會養會及冒標之方式導致資金不
      敷週轉之情形。而本件互助會大多數會員得知得標金額之方式均為甲○○○以
      電話告知，並無親至現場參與開標過程，抑或書寫標單等字據為證。且各會員
      繳納會款之方式係按月繳納，並非被告乙○○按月逐一向各會員當面收取之方
      式為之，亦無證據足以證明被告乙○○對於本件互助會會務之運作完全清楚了
      解，而被告甲○○○原係經營洗衣店，在該店內工作，會員如偶爾親自來繳交
      會款，如會首甲○○○不在時，被告乙○○基於夫妻生活日常代理而偶爾代為
      收受並轉交會首甲○○○，亦屬人之常情。尚難僅以其曾偶爾代為收受會員所
      親自繳交之會款，即遽而推論被告乙○○主觀上明知同案被告甲○○○有冒標
      之情事，而與之有共同詐欺取財之犯意聯絡。
五、此外，本院復查無其他確切之積極證據足以證明被告乙○○有何如公訴人所指之
    犯行，揆諸前開說明，尚屬不能證明被告乙○○犯罪，依法應為無罪判決之諭知
    。
據上論斷，應依刑事訴訟法第二百九十九條第一項前段、第三百零一條第一項前段，
刑法第五十六條、第三百三十九條第一項，罰金罰鍰提高標準條例第一條前段，判決
如主文。
本案經檢察官楊仲農到庭執行職務
中      華      民      國      九十一      年      八      月    一    日
                                      臺灣板橋地方法院刑事第三庭
                                            法  官  張瑜鳳
右正本證明與原本無異。
如不服本判決，應於判決送達後十日內，向本院提出上訴狀。
                                            書記官  陳昭綾
中      華      民      國      九十一      年      八    月    五    日
附錄本案所犯法條全文
中華民國刑法第三百三十九條
(普通詐欺罪)
意圖為自己或第三人不法之所有，以詐術使人將本人或第三人之物交付者
，處五年以下有期徒刑、拘役或科或併科一千元以下罰金。
以前項方法得財產上不法之利益或使第三人得之者，亦同。
前二項之未遂犯罰之。
